【裁判字號】    92,台上,2238
【裁判日期】    920424
【裁判案由】    懲治盜匪條例等罪
【裁判全文】
最高法院刑事判決                              九十二年度台上字第二二三八號
    上  訴  人  甲○○
                        送達.
右上訴人因懲治盜匪條例等罪案件，不服台灣高等法院花蓮分院中華民國八十九年十
一月三十日第二審判決（八十九年度上訴字第二四三號，起訴案號：台灣花蓮地方法
院檢察署八十七年度偵字第三二七二號），提起上訴，本院判決如左：
    主  文
原判決關於強盜部分撤銷，發回台灣高等法院花蓮分院。
其他上訴駁回。
    理  由
一、發回部分：
本件原判決關於強盜部分，認定上訴人甲○○因陳銀松曾向其借貸金錢三次，每次各
新台幣（下同）五萬元，第一期利息先扣，第二期利息經催討無著，乃於民國八十七
年九月十三日凌晨一時許，與二位不詳姓名之成年男子，意圖為自己不法之所有，在
花蓮縣花蓮市火車站前毆打陳銀松，致陳銀松受有鼻骨骨折、頭部外傷、胸部及腹部
挫傷之傷害，不能抗拒，強行取走陳銀松所駕駛車號Ｇ六七四七二號自小貨車鑰匙，
交由其中乙名男子將該小貨車開走，復將陳銀松強押上其所駕駛之小客車，剝奪陳銀
松之行動自由，載至花蓮市○○○路五十一號小影ＫＴＶ內，迫使陳銀松簽立借款三
十萬元，同意質押小貨車之借據乙紙、面額為二十萬元之本票五紙後，方讓陳銀松離
去；嗣陳銀松報警究辦，經警於同日晚間七時許，在花蓮市○○○路五十四號陳銀松
所開設之瓦斯行前查獲上訴人，並在其所駕駛之上開小貨車內起出上開借據乙紙、面
額二十萬元之本票五紙、三萬元本票三紙、陳銀松及陳銀松之友人張怡芬身分證各乙
枚等情。因而撤銷第一審依牽連犯規定論處上訴人以非法方法剝奪人之行動自由罪刑
之判決，改判依牽連犯規定論處上訴人共同意圖為自己不法之所有以強暴致使不能抗
拒而取他人之物罪刑，固非無見。
惟查：（一）檢察官就被告之全部犯罪事實以實質上或裁判上一罪起訴者，因其刑罰
權單一，在審判上為一不可分割之單一訴訟客體，法院自應就全部犯罪事實予以合一
審判，以一判決終結之，如僅就其中一部分加以審認，而置其他部分於不論，即屬刑
事訴訟法第三百七十九條第十二款所稱「已受請求之事項未予判決」之違法；此與以
可分之數罪起訴，如有漏判，仍可補判之情形，迥然有別。又起訴書雖應記載被告行
為之所犯法條，以示控訴之罪名，並供法院之參考；但犯罪事實是否已經起訴係以起
訴書之犯罪事實欄已否載明為斷；如已經記載明確，縱令未記載所犯法條，亦應認為
已經起訴。本件檢察官起訴書就強盜部分之罪名，雖僅記載懲治盜匪條例第五條第一
項第一款之強盜罪及刑法第三百零二條第一項之妨害自由罪，然其犯罪事實欄記載上
訴人於八十七年九月十三日凌晨一時許，與二位不詳姓名男子，意圖為自己不法之所
有，在花蓮市火車站前毆打陳銀松，致陳銀松受有鼻骨骨折、頭部外傷及胸、腹部挫
傷之傷害並不能抗拒，強行取走其所駕駛車號Ｇ六七四七二號自用小貨車鑰匙，交由
其中一名男子將該小貨車開走，復將陳銀松強押至花蓮市○○○路五十一號小影ＫＴ
Ｖ內，迫使陳銀松簽立借款三十萬元及同意質押小貨車之借據一紙與面額二十萬元本
票五張後，方讓陳銀松離去，嗣經陳銀松報警究辦等情；則檢察官起訴上訴人犯罪事
實之範圍，似應包括傷害陳銀松之行為，而上訴人此傷害行為，與前開強盜行為，由
起訴書犯罪事實欄所記載之形式觀察，具有牽連犯之裁判上一罪關係，在審判上自屬
不可分割之訴訟客體，應全部加以論就而以一判決終結之，茍其中一部不成立犯罪或
犯罪不能證明或行為不罰，亦應於理由內敘明其依據，並說明不於主文另行諭知無罪
之理由。乃原判決就上訴人傷害陳銀松，是否成立犯罪及其依據如何？俱未予以說明
，亦未敘明不於主文另行諭知之理由，難謂原判決無已受請求之事項未予判決之違背
法令。（二）懲治盜匪條例第五條第一項第一款之強盜罪，係以行為人具有為自己或
第三人不法所有之意圖而取得他人之物或使其交付為構成要件。依原判決認定之事實
，上訴人等強行取走陳銀松所有小貨車鑰匙將該小貨車開走，迫使陳銀松立具借據載
明借款三十萬元並同意質押該小貨車及簽發面額二十萬元之本票五張等行為，所取得
者，似為財產上之利益，並非現實之財物，與前開強盜罪之成立要件是否相符，非無
審究餘地；又原判決認定上訴人係因陳銀松向其調借現款十五萬元，經催討第二期利
息無著，而強取陳銀松所有小貨車鑰匙將該小貨車開走，再迫使陳銀松立具借據載明
借款三十萬元並同意質押該小貨車及簽發面額二十萬元之本票五張等情之事實，如果
無訛，則上訴人主觀上認為陳銀松應償還之本息金額究竟若干？何以迫令上訴人立具
超過借款金額之借據及本票？其主觀上有無不法所有或利益之意圖？俱與認定上訴人
是否成立強盜罪有關，亦應予釐清。乃原審俱未予根究明白，即以上訴人「為催討十
五萬元借款，竟以強暴手段，致使被害人不能抗拒而取被害人小貨車，又以剝奪行動
自由之方法，逼迫被害人簽發高達一百萬元之本票並簽發三十萬元之借據」等詞，遽
認定上訴人對於超過債權額部分，有不法所有之意圖，並依懲治盜匪條例第五條第一
項第一款以強盜論罪，同嫌速斷。（三）被害人之陳述，固得為證據之資料，然被害
人與被告係立於相反立場，其所述被害情形，難免不盡實在而有虛偽性之危險；故被
害人之陳述，除須無瑕疵可指外，尚應調查其他必要之證據，以察其是否與事實相符
，亦即尚須補強證據以擔保其真實性，始得採為斷罪之依據。又所謂補強證據，係指
除該被害人本身之陳述外，其他足以證明所述之被害情形（犯罪事實）確具有相當程
度真實性之證據而言，雖所補強者，非以事實之全部為必要，但亦須因補強證據與被
害人之陳述相互利用，足使被害情形獲得確信者，始足當之。本件原判決認定上開犯
罪事實，無非以被害人陳銀松之陳述為主要證據，佐以證人張怡芬、劉福隆、吳雪萍
在警訊及證人簡大貴在檢察官偵訊時之證供；然查張怡芬並未目睹上開犯罪事實，其
所陳述上訴人強押陳銀松至花蓮市火車站毆打、強取小貨車，再押至小影ＫＴＶ毆打
逼其簽發本票等情，係聽自陳銀松，已據張怡芬陳明在卷（見警卷一四、一五頁），
而吳雪萍上開證供，並未述及陳銀松如何至小影ＫＴＶ，亦有該證供筆錄可憑（見警
卷一六、一七頁），故其二人之證供，尚不足藉以補強及擔保陳銀松所述上訴人與二
位不詳姓名者將其押上小客車強載至小影ＫＴＶ等情之真實性；又劉福隆、簡大貴在
警訊及檢察官偵訊時供稱：伊等二人陪同陳銀松前往小影ＫＴＶ寫借據，係出於陳銀
松之邀請，並非強押陳銀松前往等情（見警卷九、一○、一二頁及偵查卷四二頁），
與陳銀松所稱上訴人與二位不詳姓名者將其押上小客車強載至小影ＫＴＶ等情，不相
符合，亦不足以作為陳銀松所述上訴人與二位不詳姓名者將其押上小客車強載至小影
ＫＴＶ等情之補強證據。是則，陳銀松所述上訴人與二位不詳姓名者將其押上小客車
強載至小影ＫＴＶ等情，與事實是否相符，自仍須調查其他必要之補強證據以資判斷
，乃原審未進一步詳予調查，遽採陳銀松上開陳述為斷罪之依據，自有違採證法則。
（四）懲治盜匪條例已於九十一年一月三十日經總統公布廢止，刑法第三百二十八條
強盜罪亦經修正並於同日公布，原審於八十九年十一月三十日判決時，未及比較適用
上開修正後之刑法條文論罪（參照本院二十八年上字第二三九七號判例），而依懲治
盜匪條例第五條第一項第一款論處罪刑，亦屬無可維持。以上諸端，或為上訴意旨所
指摘，或為本院得依職權調查之事項，應認原判決關於強盜部分有撤銷發回更審之原
因。
二、駁回部分：
刑事訴訟法第三百七十六條所列各罪之案件，經第二審判決者，不得上訴於第三審法
院，該法條定有明文。本件原判決依刑法第三百四十四條論處上訴人重利罪刑部分，
核屬於刑事訴訟法第三百七十六條第一款之案件，依前開說明，經第二審判決，即不
得上訴於第三審，上訴人竟復提起上訴，自為法所不許。
據上論結，應依刑事訴訟法第三百九十七條、第四百零一條、第三百九十五條前段，
判決如主文。
中      華      民      國    九十二    年      四      月    二十四    日
                              最高法院刑事第八庭
                                  審判長法官  莊  登  照
                                        法官  洪  明  輝
                                        法官  黃  一  鑫
                                        法官  魏  新  和
                                        法官  林  秀  夫
      右正本證明與原本無異
                                              書  記  官
中      華      民      國    九十二    年      四      月     三十     日


司法院資訊處製作；財團法人民間司法改革基金會備份。
